【裁判字號】    89,重訴,12
【裁判日期】    890803
【裁判案由】    給付借款等
【裁判全文】
臺灣臺東地方法院民事判決  八十九年度重訴字第十二號
    原      告  台東區中小企業銀行股份有限公司
    法定代理人  甲○○
    訴訟代理人  丁○○
    送達代收人  戊○○
    被      告  乙○○
    兼  訴  訟
    代  理  人  丙○○      住.
右當事人間請求給付借款等事件，本院判決如左：
    主    文
被告丙○○與乙○○間，就被告乙○○所有坐落台東縣台東市○○段八六七之一一地
號、地目建、面積一○九點二一平方公尺之土地，及坐落其上同段三八○建號、門牌
號碼台東市○○路二一○巷二八號、住家用鋼筋混凝土造三層樓房、總面積一九○點
七平方公尺之建物，於民國八十九年二月九日為登記原因發生日所為之贈與行為及所
有權移轉行為，應予撤銷。
被告丙○○應將前項土地及建物，以台東縣台東地政事務所於民國八十九年二月二十
九日為登記日期，以夫妻贈與為原因之所有權移轉登記予以塗銷。
訴訟費用由被告負擔。
    事    實
甲、原告方面：
一、聲明：如主文第一項、第二項所示。
二、陳述：緣訴外人陳朝和於民國八十七年八月十二日向原告借款新台幣（下同）六
    百萬元，約定借期一年，利息按年息百分之十一．一五計付，未按期繳納本息時
    即喪失期限利益，全部債務視為到期，除按上開利率計算利息外，其逾期在六個
    月以內者按上開利率百分之十，逾期六個月以上者按上開利率百分之二十計付違
    約金。詎陳朝和於八十八年六月二十五日過逝，被告乙○○為其繼承人，復未拋
    棄繼承，經原告聲請鈞院核發八十九年度促字第四○二號支付命令，命被告乙○
    ○清償債務，但被告乙○○非但未予清償，竟於八十九年二月二十九日將其名下
    如訴之聲明所列不動產（下稱系爭房地）贈與其夫即被告丙○○並為所有權移轉
    ，有害原告之債權，爰依民法第二百四十四條第一項之規定，請求撤銷被告間就
    系爭房地之無償贈與行為及物權移轉行為，再依民法第二百四十二條之規定，代
    位被告乙○○行使物上請求權請求被告丙○○塗銷系爭房地之所有權移轉登記。
三、證據：提出臺灣臺東地方法院八十九年度促字第四○二號支付命令暨確定證明書
    、借據、戶籍謄本、土地登記簿謄本、建物登記謄本各一份（均為影本）。
乙、被告方面：
一、聲明：駁回原告之訴。
二、陳述：當初係被告丙○○購買系爭房地，贈與被告乙○○後，被告乙○○又贈還
    被告丙○○。
三、證據：提出給付系爭房地價金之支票存根六紙、被告乙○○彰化銀行活期儲蓄存
    款存摺、被告丙○○華南商業銀行活期儲蓄存款存摺、被告丙○○臺灣銀行活期
    存款存摺、台東市○○段六五六、六五七地號土地登記簿謄本、不動產買賣契約
    書各一份（均為影本）。
    理    由
一、原告起訴主張，訴外人陳朝和於八十七年八月十二日向原告借款六百萬元，約定
    訴外人陳朝和於八十七年八月十二日向原告借款六百萬元，約定借期一年，利息
    按年息百分之十一．一五計付，未按期繳納本息時即喪失期限利益，全部債務視
    為到期，除按上開利率計算利息外，其逾期在六個月以內者按上開利率百分之十
    ，逾期六個月以上者按上開利率百分之二十計付違約金。詎訴外人陳朝和於八十
    八年六月二十五日過逝，被告乙○○為其繼承人，復未拋棄繼承，經原告聲請鈞
    院核發八十九年度促字第四○二號支付命令，命被告乙○○清償債務，但被告乙
    ○○非但未予清償，竟於八十九年二月二十九日將其名下如訴之聲明所列不動產
    （下稱系爭房地）贈與其夫即被告丙○○並為所有權移轉，有害原告之債權，爰
    依民法第二百四十四條第一項之規定，請求撤銷被告間就系爭房地之無償贈與行
    為及物權移轉行為，再依民法第二百四十二條之規定，代位被告乙○○行使物上
    請求權請求被告丙○○塗銷系爭房地之所有權移轉登記等語。
    被告初以：系爭房地係被告丙○○所購買，價金均為被告丙○○所支付，當初為
    承接原屋主之貸款方便，故登記為被告乙○○名義，實際所有人為被告丙○○（
    見本院八十九年五月三十一日準備程序筆錄）等語。嗣變更為以：當初係被告丙
    ○○購買系爭房地，贈與被告乙○○後，被告乙○○又贈還被告丙○○等語，資
    為抗辯（見本院八十九年六月二十八日言詞辯論筆錄）。
二、本件原告起訴主張，訴外人陳朝和即被告乙○○之父於八十七年八月十二日向原
    告借款六百萬元，約定借期一年，利息按年息百分之十一．一五計付，未按期繳
    納本息時，即喪失期限利益，全部債務視為到期，除按上開利率計算利息外，其
    逾期在六個月以內者按上開利率百分之十，逾期六個月以上者按上開利率百分之
    二十計付違約金，詎訴外人陳朝和於八十八年六月二十五日過逝，被告乙○○為
    其繼承人，復未拋棄繼承，經原告聲請本院核發八十九年度促字第四○二號支付
    命令，命被告乙○○清償債務六百萬元及利息、違約金，但被告乙○○未予清償
    之事實，業據提出與所述相符之本院八十九年度促字第四○二號支付命令暨確定
    證明書、借據、戶籍謄本各乙份為證，並為被告所不爭執，堪信為真實。又原告
    主張，被告於前開債權成立後，非但未予清償，反而於八十九年二月二十九日將
    其名下之系爭房地無償贈與並移轉所有權予其夫即被告丙○○之事實，業據提出
    土地登記簿謄本、建物登記謄本各一份為證，被告固不否認前開無償贈與系爭房
    地之事實，惟抗辯稱系爭房地原係被告丙○○所購買，後贈與被告乙○○，嗣乙
    ○○再贈與回被告丙○○，且被告乙○○另有農地二筆等語，亦據提出土地登記
    簿謄本二份為證。經查，系爭房地縱原為被告丙○○所購買，然既已贈與被告乙
    ○○，則被告乙○○即為所有權人，嗣被告乙○○於原告之債權成立後，又將系
    爭房地贈與被告丙○○，不論動機為何，對原告而言，已屬債務人於債權成立後
    所為之無償行為甚明，是原告就此所為主張，亦堪信為真實。次查，被告乙○○
    雖另有台東市○○段六五六地號、面積一百五十二平方公尺、公告土地現值每平
    方公尺五百元及同段第六五七地號、面積二千七百四十一平方公尺、公告土地現
    值五百元之二筆土地，有各該土地登記謄本在卷可稽；惟據各該土地登記簿謄本
    所載，該二筆土地已有台東縣台東地區農會、訴外人陳昆山及陳俊發共擔保二千
    一百二十萬元債權之抵押權存在其上，是衡諸該二筆土地之地價與所擔保之債權
    額，尚難認其剩餘價值已足清償被告乙○○對原告所負之債務，則被告間就系爭
    房地之無償贈與行為及所有權移轉行為已有害及原告對被告乙○○之債權之事實
    ，亦足認定。
三、按債務人所為之無償行為，有害及債權者，債權人得訴請法院撤銷之，民法第二
    百四十四條第一項定有明文。至於債務人此無償之法律行為，除有特別規定外，
    無論為債權行為抑為物權行為，均非所問，最高法院四十二年台上字第三二三號
    判例意旨可資參照。本件被告間就系爭房地所為之無償贈與行為及物權移轉之行
    為，已害及原告對被告乙○○之債權，前均述及，則揆諸首揭法律規定及判例意
    旨，原告訴請撤銷，即屬有理由。
四、再按法律行為經撤銷者，視為自始無效，民法第一百十四條第一項定有明文；另
    按債務人怠於行使其權利時，債權人因保全債權，得以自己之名義，行使其權利
    ，民法第二百四十二條亦定有明文。被告間就系爭房地之無償贈與行為及物權移
    轉行為既經撤銷，即視為自始無效，被告乙○○自回復為系爭房地之所有權人，
    原告因保全債權，以自己名義，代位行使被告乙○○之物上請求權，而再請求被
    告丙○○塗銷於八十九年二月二十九日所為之系爭房地所有權移轉登記，以排除
    侵害，俾保全原告對被告乙○○之前開金錢債權，揆諸前揭法律規定，亦屬有理
    由。
五、從而，原告依民法第二百四十四條第一項、第二百四十二條規定之法律關係，訴
    請撤銷被告間就系爭房地之無償贈與行為及所有權移轉行為，並代位被告乙○○
    依民法第七百六十七條中段之規定，請求被告丙○○塗銷系爭房地之所有權移轉
    登記，均屬正當，應予准許。
六、本件判決基礎已臻明確，兩造其餘之攻擊防禦方法及舉證，核與判決結果無影響
    ，毋庸一一論列，併此敘明。
據上論結，本件原告之訴為有理由，依民事訴訟法第七十八條、第八十五條第一項前
段，判決如主文。
中      華      民      國    八十九    年      八      月      三      日
                                        臺灣臺東地方法院民事庭
~B審判長法官  簡慧娟
~B法      官  黃莉莉
~B法      官  張震武
右為正本係照原本作成
如對本判決上訴須於判決送達後廿日內向本院提出上訴狀
中      華      民      國    八十九    年      八      月      十      日
~B法院書記官  李學華


司法院資訊處製作；財團法人民間司法改革基金會備份。
